臺灣高等法院民事判決　九十年度上易字第八四號
　　　上　訴　人　甲○○
　　　被　上訴人　乙○○
　　　　　　　　　丙○○
右當事人間請求拆屋還地事件，上訴人對於中華民國八十九年十一月三十日臺灣臺北
地方法院八十七年度訴字第四七七一號第一審判決提起上訴，本院判決如左：
    主　　文
上訴駁回。
第二審訴訟費用由上訴人負擔。
    事　　實
甲、上訴人方面：
壹、聲明：求為判決：
(一)原判決廢棄。
(二)右廢棄部分，被上訴人在第一審之訴及其假執行之聲請均駁回。
(三)如受不利判決，願供擔保請准宣告免為假執行。
貳、陳述：除與原判決記載相同部分，茲予引用外，並補稱：
(一)關於七十三地號部分：
１、依據鬮分合約批明「公同留存大中廳崇奉祖先公共之所，若要修理開費照份攤出
　　」，上訴人為五房李景諒之孫，應有祖厝大中廳之公同持分，上訴人為慎終追遠
　　之目的，將不堪使用之祖厝翻修以慰先人，防止其滅失且恢復家放祭祀之功能，
　　故上訴人之所為於法有據。
２、按土地登記之公信力乃在保障交易之安全，故必須有交易存在，始有犧牲真正權
    利人之權利，若係依繼承等取得土地者，不受登記公信力之保護，最高法院四十
    七年台上第七０五號判例亦同此說。故被上訴人丙○○自承相續其父李金團而登
    記為七十三號土地所有權人，獨佔三房土地持分三十二分之十六，進而訴請上訴
    人拆屋還地，即不得援用登記之推定力主張自已是真正所有人，尚須對取得所有
    權之原因有相當之證明。
３、分合約約定厝宅即系爭七十三地號土地照六份均分，即上訴人亦有六分之一之
    持分：依分書內之「厝宅」對建地為七十三、七十、七十一地號應分六份，然
    七十三地號由被上訴人代表登記，其餘地號均登記為六房均分之現況，故被上訴
    人依分合約僅有十二分之一之持分，超過部分應移轉給各房。
４、七十三地號系李垚德公之三房信託登記為被上訴人丙○○之名義，已經丙○○於
    相關刑事案件中自承不諱，且日據時期依日本之法律，均以長房代表登記家產或
    為戶長，而丙○○之父李金團、伯父李金鑾為李垚德公三房之長房，故係爭七十
    三地號土地及房屋代表登記於其名下。
(二)七十二地號部分：
    上訴人之父李金玉在日據時期（昭和十八年一月二十日）向李垚德公之大房子孫
    李五埤所承買之土地應是七十二地號，此可由下列事實判斷得知：
 ａ、 七十一番地是垚德公三房分得，上訴人之父李金玉是三房子孫，已登記為共有
　　　人，李五埤是大房子孫，於七十一地號無所有權，不可能將七十一地號土地出
　　　賣。
 ｂ、 七十一番地是建地，七十二地號是田地，依賣渡証書上所記載出賣之土地是共
　　　有權一部賣渡，標的為田一坵，足証所賣渡之土地應是七十二地號。
 ｃ、 日據時代之地籍未經總登記，於當時民智未開，故於訂約時未據土地登記及地
　　　籍圖作為憑據，僅以土地位置作為買賣之範圍，查系爭土地賣渡証書內已表明
　　　承買位置即「土地表示，所在台北州文山郡石碇庄雙溪字雙溪第七拾壹番／內
　　　( 仝所第七十三番地建物敷地／前方所在一部) 」，其意即指土地位置在七十
　　　一番地號／內至祖厝，建物敷地／前所在一部，然當時僅祖厝有建物，七十二
　　　番地無建物，契約誤認祖厝為七十二番地 (實為七十三地號) ，故依賣渡書所
　　　表示承買位置應為七十二番地。
 ｄ、 證人李詩賜於十七、八歲時即與上訴人之父在系爭七十二地號上伴工，雖僅就
　　　聞李金玉言及向李伍埤購地，但其使用土地之事實，亦堪為佐證。
(三)上訴人之父李金玉購買李金友所有分合約內之全部財產，其內含祖厝分得之房
    屋及基地七十三地號持分：
１、李金友將繼承所得財產全部出賣與上訴人之父，并將分合約書正本交付，現由
    上訴人持有中。
２、分合約內各房約明先抽取水田一坵為長孫田業，其餘厝宅文由山茶、竹木、物
    業：：作六份均分，故厝宅部分李金友亦分得一份 (即七十三地號土地持分十二
    分之一及護厝房屋)。
３、七十三地號上祖厝之門牌號碼於四十七年七月二日李金玉、李金友買賣時為隆盛
    村二十一號，被上訴人丙○○稱祖厝門牌號碼為十六號與事實不符：
(１)七十三地號面積四四六平方公尺土地及房屋是垚德公大房及三房各一半 (其他七
　　十一地號、七十地號專屬三房所有) ，有土地登記簿為證，因此只有七十三地號
　　地上的房屋是大房及三房子孫共有，而經台北縣稅捐稽徵處新店分處表示石碇鄉
　　隆盛村二鄰雙溪二十一號房屋由十二人持分各十二分之一，雖未標示七十三地號
　　，但由基地上建物持分之所有權人有長房及三房之情形可資認定，該二十一號房
　　屋係坐落在七十三地號土地上，況丙○○於三十五年十月一日前設藉於十六號，
　　但自三十五年十月一日起設籍於雙溪二十一號，直到四十五年四月四日申請遷出
　　到台北市○○○路四００巷十七號，顯見祖厝門牌為二十一號而非十六號。
(２)被上訴人丙○○住居於祖厝之事實迭經自認，而祖厝門牌為二十一號有公文書為
    憑，被上訴人丙○○稱二十一號門牌號碼基地非祖厝，自屬謊言。
(３)上訴人之父李金玉與李金友所訂之賣杜證書內明載，房屋之土地有二處，而覺書
    內記明七十地號之房屋及土地，但由於共有保持書未於買賣時交付，故記明如發
    生糾紛由本人負責，又房屋及土地壹筆坐落台北縣石碇鄉○○村○○路二十一號
    內，此即指系爭七十三地號之土地及房屋。
(４)石碇鄉雙溪十六號是丙○○在三十五年十月一日光復前所設籍之地址，以後即設
　　籍雙溪二十一號，直至四十五年四月四日遷出台北市○○○路四００巷十七號，
　　顯然祖厝係二十一號。
(５)李金玉向李金友買受二十一號建物及土地時，丙○○住於上開祖厝內。
(四)、被上訴人主張揭分鬮書內七十三地號土地是分給三房的大房，祖產是以住的地
　　方分配，其主張無法舉証，且與其所提出之鬮書記載祖厝六份均分不符，另其屢
　　陳上訴人住茶房，為七十、七一地號土地，如係屬實，為何此兩筆土地登記由兄
　　弟六人均分，足証其所言不實。
乙、被上訴人方面：
壹、聲明：求為判決：上訴駁回。
貳、陳述：與原判決記載相同，茲予引用。
參、證據：援用原審所提立證方法。
    理　　由
一、本件被上訴人起訴主張：其二人與其他共有人所有坐落臺北縣石碇鄉○○段雙溪
　　小段七三地號土地 (下稱七三地號土地) ，遭上訴人擅自占用在如附圖所示七三
　　地號Ｅ部份面積一三九平方公尺搭蓋門牌號碼臺北縣石碇鄉隆盛村雙溪八二之一
　　號房屋，且在如附圖所示Ｆ、Ｄ部份面積三三平方公尺搭建雨棚，及占有使用Ｃ
　　、Ａ部份面積二二七平方公尺之土地，而被上訴人乙○○與其他共有人所有坐落
　　臺北縣石碇鄉○○段雙溪小段七二地號土地，亦遭上訴人在如附圖所示七二地號
　　Ｂ部份面積四二五平方公尺土地上整地種菜，且無權占用Ｃ部分面積一百十五平
　　方公尺，侵害被上訴人及共有人之所有權，依據民法第七百六十七條與第八百二
　　十一條規定，自得請求上訴人將其占用系爭七三地號土地興建之房屋及雨棚拆除
　　，及將七二地號栽植之農作物剷除，並將土地返還被上訴人及其他共有人。
二、上訴人則以：系爭七三地號土地係李氏先祖垚德公分給大房（欽福公）、三房（
    欽栳公）各持分二分之一，地上房屋亦各持分二分之一，因三房欽栳公生有六子
    ，乃將分得之土地於日據時代信託登記予已逝長房李江海之長子李金鑾及次子李
    金團，迨至大正十四年即民國十四年因李金鑾死亡，土地即登記為其弟李金團（
    即被上訴人丙○○之父）名義，嗣被上訴人丙○○雖相續其父李金團而登記為土
    地所有權人，擁有土地持分三十二分之十六，然應係受垚德公三房信託而登記，
    是上訴人就系爭七三地號土地既享有六分之一持分，自屬土地之共有人，且上訴
    人之父李金玉曾向李金友購買系爭七三地號土地持分十二分之一，足見上訴人確
    有使用系爭七三地號土地之權利，再上訴人之父李金玉於日據時代亦曾向大房子
    孫李伍埤承買系爭七二地號土地之持分，並指定特定位置於現上訴人種菜之所在
    ，雙方並立有杜賣契約書，是上訴人承受先父之權利，繼續在系爭七二地號土地
    耕種，乃基於所有權的作用，並非無權占有，被上訴人不得請求伊拆除房屋、雨
    棚，及剷除農作物，返還土地與被上訴人及其他共有人全體等語置辯。
三、被上訴人主張其二人係臺北縣石碇鄉○○段雙溪小段七三地號土地共有人之一，
    被上訴人乙○○之應有部分為三十二分之一，被上訴人丙○○之應有部分為三十
    二分之十六，另乙○○亦為同所七二地號土地共有人之一，應有部分為十六分之
    一，上訴人未得其同意，亦無承租、借用等法律關係，占用系爭七三地號土地如
    附圖所示Ｅ部份面積一三九平方公尺搭蓋門牌號碼臺北縣石碇鄉隆盛村雙溪八二
    之一號房屋，在同地號如附圖所示Ｆ、Ｄ部份面積三三平方公尺搭建雨棚，並在
    同地號如附圖所示Ｃ、Ａ部份面積二二七平方公尺作為空地及駁坎使用，復在系
    爭七二地號如附圖所示Ｂ部份面積四二五平方公尺土地上整地種菜，且無權占用
    Ｃ部分面積一百十五平方公尺作為駁坎使用等情，業經被上訴人提出土地登記謄
　　本、現場照片二幀為證，(見原審卷第十至十五頁)且為上訴人所不爭執，並經原
　　審履勘現場，囑託臺北縣新店地政事務所測量屬實，有勘驗筆錄及土地複丈成果
　　圖附卷可稽，自堪信為真實。
四、至被上訴人主張上訴人係無權占用系爭土地，則遭上訴人所否認，並以前開情詞
    置辯，惟查：
(一)按信託係契約行為，被告主張信託關係存在，應就信託契約確已成立之事實，負
    舉證責任，若其先不能舉證，則原告就其抗辯事實即令不能舉證，或其所舉證據
    尚有疵累，亦應駁回被告之請求 (最高法院八十七年度臺上字第五六二號判決意
　　旨同此見解) 。查系爭七三地號土地為李氏先祖垚德公分給大房李欽福、三房李
　　欽栳各持分二分之一，嗣於日據時期保存登記時即登記為大房李欽福長子李永溪
　　、三房李欽栳長子李江海之長男李金鑾及次男李金團名義，並記載所有權人李金
　　鑾、李金團持分各為四分之一及李永溪之持分為四分之二，此為兩造所不爭，並
　　有系爭七三地號日據時期土地登記簿謄本在卷可稽，則土地登記既有公示之效力
　　，即難認登記名義人以外之他人就系爭土地享有所有權。
(二)上訴人雖主張系爭七三地號土地係李垚德公之三房全體信託登記於李金鑾及李金
    團名義云云，既為被上訴人所否認，揆諸上開規定及說明，自應就其祖父李景諒
    與被上訴人之先祖間究於何時、何地為信託契約內容一致之意思表示，如何成立
    信託契約而暫登記系爭土地產權予丙○○之父李金團及伯父李金鑾，將來如何處
    理等信託契約重要內容舉證證明之，上訴人雖提出業主權保存登記申請書主張依
    其書內添附書類欄，列有戶口抄本、子孫系統證明書，應足證明丙○○之父李金
　　團、伯父李金鑾係因長房身分代表其他各房辦理登記云云 (見原審卷第一一一、
　　一一二頁），遭對造否認，且未能提出證據以實其說，且經原審向該院公證處調
　　取上開業主權保存登記申請書之公證文件，亦因逾越年限，無從調得，( 見原審
　　卷第九五、九八頁 )然觀之上訴人所提業主權保存登記申請書記載內容既與上開
　　土地登記謄本所載事項相符，並未記載有任何信託登記情事，自難據該業主權保
　　存登記申請書即認兩造之先祖間有信託關係存在；至上訴人另辯稱依分書內之
　　「厝宅」對建地為七十三、七十、七十一地號均分六份，然七十三地號由被上訴
　　人登記，其餘地號則登記為六房均分之現況，故被上訴人就七十三地號依分合
　　約僅有十二分之一之持分，超過部分應移轉給各房云云，亦僅屬其個人對分合
　　約書之解釋，既遭被上訴人所否認，復無法舉証以實其說，亦不足採，至上訴人
　　另辯稱日據時期依日本之法律，均以長房代表登記家產或為戶長，且被上訴人丙
　　○○亦在相關刑案中自承不諱云云，惟查上訴人所謂日據時代均以長房代表登記
　　家產一節，查無實據，至丙○○於相關刑事案件中雖表示七三地號分給大房及三
　　房，渠因係三房中之大房而登記在其名下，但其並未承認該登記屬信託登記，三
　　房中之其他各房仍享有所有權，自難因其所為之陳述而認係信託登記在其名下，
　　此部分上訴人既無法舉証証明丙○○之父李金團及伯父李金鑾係受三房信託登記
　　而為土地所有權人云云，其所辯自難採信。
(三)上訴人雖又辯稱其父李金玉曾向李金友購買系爭七三地號土地持分，故有權使用
　　系爭七三地號土地云云，並提出杜賣證書、覺書為證，( 見外放證物 )惟觀之該
　　覺書記載：「立覺書人李金友茲將本人分得祖先產業坐落臺北縣雙溪大字肆壹之
　　壹壹等地號內田、、林、雜、等土地共貳拾捌筆，另同縣排寮大字排寮字貳
　　之柒等地號田、、林土地共柒筆，又房屋及土地壹筆坐落臺北縣石碇鄉○○村
　　○○路貳拾壹號內所有權壹拾貳分之貳，權利分立賣杜證書紙賣斷與族內第五
　　房李金玉為業，另房屋土地雙溪字柒零地號，共有保持書壹紙未交，嗣後該筆土
　　地如有發生糾紛由本人負責出面理直，又李金玉如辦理土地過戶登記時，本人願
　　無條件供給一切戶籍書類及印鑑蓋章等，恐口無憑立此覺書壹紙為證。」等情，
　　既未提及李金友將系爭七三地號土地出售予上訴人之父李金玉，且杜賣證書上所
　　載不動產標示既係「臺北縣雙溪大字雙溪字柒零地號」，顯非系爭七三地號土地
　　，復無將系爭七三地號之土地列入雙方買賣之不動產項內，即難據此為有利於上
　　訴人之認定。再經原審向臺北縣新店地政事務所函調系爭七三地號土地自日據時
　　期迄今之土地登記簿謄本均無登載李金友為系爭七三地號之土地所有權人，但李
　　金友卻有臺北縣石碇鄉○○○段七○地號土地應有部分十二分之二，亦經原審向
　　臺北縣新店地政事務所函調臺北縣石碇鄉○○段雙溪小段七○地號日據時期迄今
　　之土地登記簿謄本查明，有臺北縣新店地政事務所八十九年四月十八日八九北縣
　　店地一字第○四七二六號函檢送該地號之土地登記謄本附卷為憑，( 見原審卷第
　　一四六頁 )故上訴人所稱其父李金玉曾向李金友購買系爭七三地號土地云云，即
　　非無疑，況證人李玉田即李金友之子於原審到庭結證稱：被告父親確有向其父親
　　購買房地，但購買那部分之房地其並不清楚，至於土地為何未辦過戶其亦不清楚
　　等語明確 (見原審卷第一六六頁)，故此部分上訴人所辯其父李金玉曾向李金友
　　購買系爭七三地號土地持分云云，尚難採信。
(四)至上訴人辯稱父李金玉向李金友所購買之臺北縣石碇鄉○○村○○路二十一號房
    屋，位居坐落系爭七三地號土地李氏祖厝右畔前護厝乙節，亦遭被上訴人所否認
    ，並主張李氏祖厝門牌係臺北縣石碇鄉○○村○○路十六號等語，經查，兩造之
    先祖李欽栳之子嗣曾於大正六年十一月間，由已逝大房李江海之子李金團及李金
    鑾、二房李春生、三房李東波、四房李江龍、五房李景諒、六房李麒麟同立分鬮
    書，依兩造均不爭執其為真正之分鬮書第二頁記載：「批明公同留存大中廳崇奉
    祖先公共之所若要修理開費照份攤出。其右房連下間共貳間應歸長房金鑾兄弟居
    住。其茶間厝宅一半址在右畔應歸次房春生居住。其右畔前護厝北至壁界應歸
    房金友居住．．．其茶間厝宅一半址在左畔應歸五房景諒．．．」等語，( 見原
　　審卷第五三頁 )可知係將先祖李垚德所遺之祖厝歸由三房李欽栳分得系爭七三地
　　號土地房屋之一半，分給李江海之子李金團、李金鑾取得，此為上訴人所不爭執
　　，至李金友之父李東波所分得之右畔前護厝究在何處，並未據上訴人舉證以實其
　　說，故其所稱李金友繼承其父李東波分得之房屋即係在祖厝右側，要非無疑，且
　　經原審向臺北縣石碇鄉戶政事務所函查門牌臺北縣石碇鄉○○村○○路二十一號
　　基地是否在臺北州文山郡石碇庄雙溪子雙溪七三番地上，則經該所函稱日據時代
　　所稱番地係指土地之地號，與民國以後依建築物之門牌號不同，故無法相互對照
　　查對該番地現為何址，亦有臺北縣石碇鄉戶政事務所八十八年二月十九日 (八八
　　)北縣碇戶字第二二二號函一件為憑 (見原審卷第七七頁)，再經向臺北縣稅捐稽
　　徵處新店分處函查坐落臺北州文山郡十碇庄雙溪七三番地及七○番地房屋稅籍資
　　料，因須提供該房屋門牌資料致無從辦理，而經該處檢送石碇鄉○○村○○路二
　　一號房屋稅籍證明書及稅籍登記表上雖填載基地坐落石碇鄉○○段雙溪小段，惟
　　無書立明確地號，復有臺北縣稅捐稽徵處新店分處八十八年二月二十二日八八北
　　縣稅新 (二)字第四○六三號函可稽 (見原審卷第七一頁)，則上訴人主張其父向
　　李金友所購得之臺北縣石碇鄉○○村○○路二十一號房屋坐落在系爭七三地號基
　　地云云，自屬欠缺具體証據足資証明而無足採。況李氏祖厝在二十多年之前即已
　　崩塌，上訴人從未居住在坐落七三地號土地上之祖厝，目前坐落七三地號基地上
　　之建物係上訴人於八十五年間興建乙節，亦據證人李金印、李添全、李水勝於臺
　　灣臺北地方法院檢察署檢察官偵訊時證述明確 (見原審卷第二七０至二七一頁)
    ，且為上訴人所不否認，並經原審調閱該院八十六年度易字第六五二七號刑事案
    卷核閱明確，益証上訴人辯稱其自幼居住在祖厝云云，委無足採。
(五)至上訴人另辯稱其父李金玉於日據時代曾向大房子孫李伍埤承買系爭七二地號土
    地之持分，並指定特定位置於現伊種菜之所在云云，且提出土地共有權一部賣渡
　　證書之契約書為憑，( 見外放證物證六 )惟按私文書應由舉證人證明其真正，此
　　為民事訴訟法第三百五十七條所明定，其所提出之私文書既遭被上訴人所否認，
　　而上訴人亦未能舉證證明該契約書為真正，即難據該契約書為有利之認定，況且
　　該契約書所載之土地標示係記載「台北州文山郡石碇庄雙溪字雙溪第七拾壹番＼
　　內 (仝所第七拾貳番建物敷地＼前方所在一部」，並未表明係七二地號土地，且
　　未指明係在七三地號土地前端七二地號之位置，則上訴人所稱該契約書內之土地
　　表示意指土地位在七十一番地號撇內至祖厝，是當時之契約誤認祖厝為七二地號
　　 (實為七三地號) 所致，僅屬其個人之意見，自難採信，至證人李詩賜雖到庭結
　　證：甲○○之父有向其表示曾向李伍埤購地，惟因其當時約只有十七至十八歲，
　　乃未敢問土地實際位置及買賣價款，而其曾與甲○○之父親於現甲○○種菜之處
　　互替對方幫忙農事伴工等語 (見原審卷第二五０頁) ，惟證人李詩賜既僅聽聞上
　　訴人之父李金玉言及曾向李伍埤購地，即難認李伍埤確有將系爭七二地號土地出
　　售予上訴人之父，且縱上訴人之父曾在系爭七二地號土地上耕種，亦不能逕認其
　　權利即為適法，故上訴人辯稱其承受其父權利，自有權占有系爭七二地號基地耕
　　種云云，亦不足採信。
五、綜上所述，上訴人辯稱其有占用系爭土地之合法權利云云，均不足採，被上訴人
    本於所有權人之身分，依法請求上訴人將坐落臺北縣石碇鄉○○段雙溪小段七三
    地號土地如附圖所示Ｅ、Ｄ、Ｆ部分面積分別為一百三十九平方公尺、二十平方
    公尺、十三平方公尺土地上門牌號碼臺北縣石碇鄉隆盛村雙溪八二之一號房屋及
    雨棚拆除，並將坐落臺北縣石碇鄉○○段雙溪小段七三地號如附圖所示Ｅ、Ｄ、
    Ｆ、Ｃ、Ａ部分面積分別為一百三十九平方公尺、二十平方公尺、十三平方公尺
    、一百三十一平方公尺、九十六平方公尺，共計面積三百九十九平方公尺之土地
    返還原告乙○○、丙○○及其他共有人全體及將坐落臺北縣石碇鄉○○段雙溪小
    段七二地號土地如附圖所示Ｂ部分面積四百二十五平方公尺之農作物剷除，並將
    坐落臺北縣石碇鄉○○段雙溪小段七二地號如附圖所示Ｃ、Ｂ部分面積分別為一
    百十五平方公尺、四百二十五平方公尺，共計面積五百四十平方公尺之土地返還
    原告乙○○及其他共有人全體，應予准許。原審所為上訴人敗訴之判決，並無不
    合，上訴論旨指摘原判決不當，求予廢棄改判，為無理由。
四、本件事件已臻明確，兩造其餘攻擊防禦方法，及其他未經援用之事證，經本院斟
    酌後認與判決結果不生影響，爰不一一論述，併此敘明。
據上論結，本件上訴為無理由，依民事訴訟法第四百四十九條第一項、第七十八條，
判決如主文。
中　　　華　　　民　　　國　　九十一　　年　　　三　　　月　　　六　　　日
　　　　　　　　　　　　　　　　　民事第四庭
　　　　　　　　　　　　　　　　　　　審判長法　官　李　瓊　蔭
　　　　　　　　　　　　　　　　　　　　　　法　官　林　金　吾
　　　　　　　　　　　　　　　　 　　　　 　法　官　張　　　蘭
右正本係照原本作成。
不得上訴。
中　　　華　　　民　　　國　　九十一　　年　　　三　　　月　　　八　　　日
　　　　　　　　　　　　　　　　　　　　　　書記官　應　瑞　霞
